【裁判字號】    90,台上,1566
【裁判日期】    900831
【裁判案由】    確認本票債權不存在
【裁判全文】
最高法院民事判決                                九十年度台上字第一五六六號
    上  訴  人  乙○○○
                丙 ○ ○
                甲 ○ ○
    共      同
    訴訟代理人  鄭 慶 海律師
    被 上訴 人  丁 ○ ○
                戊 ○ ○
右當事人間請求確認本票債權不存在事件，上訴人對於中華民國八十九年七月七日台
灣高等法院台南分院第二審更審判決（八十七年度重上更(二)字第五號），提起上訴，
本院判決如左：
    主  文
上訴駁回。
第三審訴訟費用由上訴人負擔。
    理  由
本件上訴人主張：被上訴人丁○○持有伊等於民國八十二年六月十八日共同簽發面額
新台幣（下同）四百萬元、到期日為同年九月二十日之本票（下稱系爭本票），係上
訴人乙○○○向訴外人杜甘借款時所開立之保證票，丁○○以惡意且無對價取得系
爭本票，聲請台灣台南地方法院以八十二年度票字第三○四五號裁定准許就該本票強
制執行。又伊等並未提供上訴人甲○○所有坐落台南市○○區○○段（嗣變更為鎮○
段，下同）二七七之五地號土地及其上建物即門牌號碼為同市○○街○段四六一之二
號房屋，設定本金四百萬元抵押權予丁○○，亦未提供上訴人丙○○所有坐落同段二
七七之一三地號土地及其上建物即同市○○路二一九巷四號房屋（與上開土地及建物
併稱系爭房地），設定本金五百萬元抵押權予被上訴人戊○○（與丁○○抵押權合稱
系爭抵押權），而係杜甘未經乙○○○之授權所設定，對伊等自不生效力。況伊等
亦未向被上訴人借款，而係乙○○○向杜甘借款，且已全部清償，惟因被上訴人拒
絕塗銷系爭抵押權登記，伊等乃有以確認判決除去危險之法律上利益等情，爰求為確
認丁○○就系爭本票之本息債權及被上訴人各就系爭抵押權（丁○○部分為本金四百
萬元抵押權，戊○○部分則為本金五百萬元抵押權）所擔保之債權，均不存在之判決
（上訴人請求塗銷系爭抵押權登記部分，於原審為該部分訴之聲明減縮）。
被上訴人則以：上訴人係經由訴外人杜甘向伊等借款，至於杜甘則僅係仲介借款
事宜，從中抽取傭金而已。系爭抵押權之設定，為上訴人所明知及同意，且上訴人分
別向伊等借款四百萬元（被上訴人丁○○部分）、五百萬元（被上訴人戊○○部分）
，迄未清償，亦有丁○○持有渠等共同簽發之系爭本票及包括上開四百萬元借款在內
之面額共一千八百零八萬元之支票暨戊○○持有上訴人丙○○、乙○○○於八十二年
六月十日共同簽發面額五百萬元、到期日為同年十二月二十日之本票（下稱五百萬元
本票）可憑。而乙○○○返還杜甘一千萬元，係屬另筆債權，杜甘已交還支票予
乙○○○等語，資為抗辯。
原審審理結果，以：上訴人因系爭土地重測，變更地段及面積，而於原法院前審更正
渠等上訴聲明第二、三項所示土地之地段為台南市○○區鎮○段，並變更該等土地之
面積，係屬補充或更正事實上或法律上之陳述，非為訴之變更或追加。又系爭房地已
經法院拍賣，以致上訴人甲○○、丙○○訴請塗銷系爭抵押權設定登記，已無實益，
乃於原審減縮此部分之聲明，依民事訴訟法第四百四十六條第一項之規定，亦無不合
，合先明。上訴人乙○○○自八十二年六月初起，即與訴外人杜甘有金錢往來，
共借款三、四千萬元，其間曾於八十二年九月二十二日清償一千萬元之事實，為上訴
人自承在卷，且經杜甘及證人郭訓志證述屬實，並有台南區中小企業銀行大同分行
函附之杜甘0000000000000帳號及支票存款帳戶○○○八七八交易明
細可稽，固屬真實。惟上訴人如右開主張之事實，為被上訴人所否認，並以前揭情詞
置辯，經查：(一)乙○○○係為保證能自杜甘處貸借無慮，乃備齊辦理抵押權設定登
記所需之證件，交由杜甘所委託之代書就甲○○、丙○○所有系爭房地辦理系爭抵
押權設定登記，有系爭房地登記簿謄本可憑，且上訴人亦無法提出確切證據證明該等
抵押權之設定僅供杜甘之擔保，杜甘並證稱：伊貸與乙○○○之款項係向被上訴
人借調，……，乙○○○知道系爭房地是供金主抵押，而非抵押予伊等語，則以此事
實及證據資料，探求當事人立約當時之真意，被上訴人抗辯系爭抵押權之設定為上訴
人所明知及同意一情，即堪採信。而杜甘若為確保其債權將來之受償，衡情理當登
記自己為抵押權人，應無以被上訴人為抵押權人登記是理，此益徵上訴人主張系爭抵
押權之設定，乃杜甘未經乙○○○授權之無權代理行為，不足採取。(二)乙○○○提
供辦理系爭抵押權設定登記所需證件時，經由杜甘向被上訴人借款共八百萬元，並
與甲○○、丙○○共同簽發系爭本票及與丙○○共同簽發五百萬元本票，交由杜甘
轉交被上訴人丁○○（系爭本票）、戊○○（五百萬元本票）持有，作為借款憑證之
事實，有上訴人自承為渠等所共同簽發之系爭本票及五百萬元本票可證，且上訴人亦
稱自杜甘處取得八百萬元借款，參以杜甘前述證詞，借款係杜甘向金主借調，
系爭房地是供金主抵押等情，自屬真實。雖本件借款人為乙○○○，但如前述，甲○
○及丙○○與乙○○○為系爭本票；丙○○與乙○○○為五百萬元本票之共同發票人
，依票據法第五條之規定，渠等不僅應與乙○○○連帶負發票人之責任，且究其當事
人之真意，甲○○、丙○○亦係就乙○○○上開八百萬元債務為併存的債務承擔。況
抵押權人僅能依登記內容行使權利，系爭抵押權登記之債務人既為甲○○或丙○○，
則該等抵押權登記有無塗銷原因，亦應以渠等對被上訴人負有債務與否為斷。因此，
上訴人主張系爭本票及五百萬元本票為乙○○○向杜甘借款之保證票，被上訴人以
惡意且無對價取得等云，亦不足採。(三)乙○○○自八十二年六月初起，即與杜甘有
金錢往來，共借款三、四千萬元，有借有還，現尚欠一千八百萬元，有丁○○及杜甘
所提面額共一千八百零八萬元之支票及退票理由單可參，且乙○○○亦自認其向杜
甘借款共三、四千萬元，有借有還，杜甘並證述：自八十二年六月初即與乙○○
○有金錢往來，……，現尚欠一千八百萬元，還伊一千萬元時，伊有還乙○○○支票
等語，應屬真實。至丁○○與杜甘所提之支票雖相同，然前者為原本，後者則為影
本，而乙○○○經由杜甘向被上訴人借款，杜甘在交付被上訴人前，先行影印留
存資為證據，本符常情，且被上訴人與杜甘亦未同時重覆主張票款或借款債權，足
見丁○○提出上開支票及退票理由單，與杜甘所證：尚欠一千八百多萬元，係屬同
一債權。又由上訴人所提之支票明細表及彰化商業銀行中華路分行復函以觀，支票明
細表（下同）(一)所謂押票二張之日期同為八十二年九月五日，距借款支票之到期日八
十二年六月二十八日，相差達六十九天，不僅與押票應當與借款到期日為同一天之常
情有違，且面額一為三十萬元，一為二十五萬元，亦與開一張面額五十五萬元支票即
可之常理有悖，是此二張支票應係作為借款之用，要非擔保八十二年六月二十八日到
期支票借款之押票。此外，(二)至(十三)亦有相同之矛盾情況。按依民間借貸之習慣，借款
人向貸與人借款時，除簽發與借款金額一致之票據作為借貸憑據外，若須再簽發與借
款金額一致之押票，則應同時為之，此為社會上一般稍具常識者所皆知。因(四)所示借
款一百萬元而開具包括利息、利息加本金及擔保用之支票共四張，依上說明，應在借
款同時簽發，衡之以理，該四張支票號碼即應連號，惟其並未連號，足見其中所謂之
押票並非供擔保用；(十三)亦同。(五)所示借款二百萬元，其借款日期為八十二年六月二十
二日，但簽發之押票二張分別於同年七月十七日（原判決誤為七日）、同年月二十二
日始領取，則銀行尚未核發支票予發票人，乙○○○又豈能簽發該二紙押票。另(九)及
(十)所示之押票，並有相同違反事理之情形。況乙○○○主張交付杜甘之支票，其中
由丁○○提示兌現者為三百六十五萬元（戊○○無），與抵押債務金額亦不合，而戊
○○之女婿周光沛、姪女顏郁文提示兌現者，則均在抵押清償日暨本票到期日前五個
多月。準此，上訴人主張前揭面額共一千八百零八萬元之支票，係屬押票，為不足採
，蓋如渠等所稱業已清償，自應向被上訴人取回票據，豈有本票仍由被上訴人持有之
理。再者，乙○○○返還杜甘一千萬元，杜甘已交還支票予乙○○○，乃另筆債
權，與丁○○現持有之一千八百多萬元支票部分無關。綜上所述，上訴人請求確認丁
○○就系爭本票之本息債權及被上訴人各就系爭抵押權（丁○○部分為本金四百萬元
抵押權，戊○○部分則為本金五百萬元抵押權）所擔保之債權，均不存在，為無理由
，不應准許，為其心證之所由得。並說明兩造其餘攻擊防禦方法無礙前開判決結果，
因而維持第一審所為上訴人敗訴判決，駁回其上訴，經核於法並無違誤。上訴論旨，
係就原審取捨證據、認定事實之職權行使，指摘原判決不當，聲明廢棄，非有理由。
據上論結，本件上訴為無理由。依民事訴訟法第四百八十一條、第四百四十九條第一
項、第七十八條、第八十五條第一項前段，判決如主文。
中      華      民      國     九十     年      八      月    三十一    日
                              最高法院民事第一庭
                                  審判長法官  李  錦  豐
                                        法官  楊  鼎  章
                                        法官  吳  麗  女
                                        法官  陳  淑  敏
                                        法官  陳  國  禎
      右正本證明與原本無異
                                              書  記  官
中      華      民      國     九十     年      九      月    二十四    日


司法院資訊處製作；財團法人民間司法改革基金會備份。
